臺灣高等法院高雄分院刑事判決　　　　99年度上訴字第1885號
上　訴　人　臺灣高雄地方法院檢察署檢察官
被　　　告　王立範
指定辯護人　本院公設辯護人　孫妙岑
上列上訴人因被告違反槍砲彈藥刀械管制條例案件，不服臺灣高
雄地方法院99年度訴字第1030號中華民國99年10月14日第一審判
決（起訴案號：臺灣高雄地方法院檢察署99年度偵字第5560號）
，提起上訴，本院判決如下：
    主  文
上訴駁回。
    理  由
一、公訴意旨略以：被告王立範明知具殺傷力之槍枝、子彈，係
    槍砲彈藥刀械管制條例所定之管制物品，依法不得無故持有
    ，仍於民國99年2 月6 日上午9 時至9 時30分間，在高雄縣
    大寮鄉（即改制後之高雄「市」大寮「區」，以下有關高雄
    「縣」部分均同）鳳林二路大發工業區入口處附近馬路旁，
    拾獲具殺傷力之仿BERETTA 廠M9型半自動改造手槍1 枝（含
    彈匣1 個，槍枝管制編號：0000000000號）及具殺傷力之口
    徑9mm 制式子彈5 顆，而無故非法持有之。嗣於99年2 月 6
    日上午9 時30分許，王立範自行攜上開改造手槍（含彈匣 1
    個）及子彈前往高雄縣政府警察局林園分局（下稱林園分局
    ）交出與員警而查悉上情，因認被告係一行為而同時涉犯槍
    砲彈藥刀械管制條例第8 條第4 項及同條例第12條第4 項之
    未經許可，持有具殺傷力之改造手槍、子彈罪嫌等語。
二、按犯罪事實應依證據認定之，無證據不得認定犯罪事實；不
    能證明被告犯罪或其行為不罰者，應諭知無罪之判決，刑事
    訴訟法第154 條第2 項、第301 條第1 項分別定有明文。次
    按認定不利於被告之事實，須依積極證據，苟積極證據不足
    為不利於被告事實之認定時，即應為有利於被告之認定，更
    不必有何有利之證據；又事實之認定，應憑證據，如未能發
    現相當證據，或證據不足以證明，自不能以推測或擬制之方
    法，以為裁判之基礎；另認定犯罪事實所憑之證據，雖不以
    直接證據為限，間接證據亦包括在內，然而無論直接或間接
    證據，其為訴訟上之證明，須於通常一般之人均不致有所懷
    疑，而得確信其為真實之程度者，始得據為有罪之認定。（
    最高法院30年上字第816 號、40年台上字第86號、76年台上
    字第4986號判例意旨可資參照）。再按刑事訴訟法第161 條
    第1 項亦規定，檢察官就被告犯罪事實，應負舉證責任，並
    指出證明之方法，是檢察官對於起訴之犯罪事實，應負提出
    證據及說服之實質舉證責任，倘其所提出之證據，不足為被
    告有罪之積極證明，或其指出證明之方法，無從說服法院以
    形成被告有罪之心證，基於無罪推定之原則，自應為被告無
    罪判決之諭知（最高法院92年台上字第128 號判例意旨參照
    ）。
三、被告以外之人於審判外之陳述，雖不符刑事訴訟法第159 條
    之1 至第159 條之4 之規定，而經當事人於審判程序同意作
    為證據，法院審酌該言詞陳述或書面陳述作成時之情況，認
    為適當者，亦得為證據，同法第159 條之5 第1 項有明文規
    定。茲查本判決所引用關於陳述之卷證資料，除原已符同法
    第159 條之1 至第159 條之4 規定及法律另有規定等傳聞法
    則例外規定，而得作為證據外，其餘關於陳述之卷證資料，
    業經當事人於本院準備程序時，表示對本判決所引本屬傳聞
    證據部分，均同意作為證據。本院斟酌上開證據並無違法取
    得之情事，亦無證明力明顯過低之情形，認為作為認定本件
    被告有無犯罪之證據亦屬適當，是均得採為本件論斷之證據
    。
四、公訴人認被告王立範涉犯上開非法持有前開改造手槍（含彈
    匣1 個）及子彈之犯行，無非係以(1)被告於警詢及偵查中之
    供述；(2)高雄縣政府警察局槍枝初步檢視報告表；(3)扣案之
    手槍1 枝、子彈5 顆及彈匣1 個；(4)扣押筆錄、扣押物品目
    錄表；(4)內政部警政署刑事警察局99年4 月9 日刑鑑字第09
    90032379號鑑定書為主要論據。惟訊據被告固坦承於99年 2
    月6 日上午9 時30分前往林園分局交出上揭改造手槍（含彈
    匣1 個）及子彈乙節不諱，惟堅詞否認其對該槍彈有無故持
    有之主觀犯意，辯稱：伊係要去找工作時，騎機車行經高雄
    縣大寮鄉○○○路大發工業區入口處附近馬路時，看到路邊
    田裡有1 個黑色手提包，原本以為是錢，打開後發現是上開
    槍彈，為免他人撿到發生意外，伊隨即將該槍彈報繳給林園
    分局，伊絕無持有上開槍彈之意，否則伊大可將之藏放或直
    接丟棄，無需再去交給警察；又伊在地檢署辦理交保時，是
    拿提款卡在郵局提款機提領保證金辦理交保的，並不是事先
    就準備好現金以便辦理交保等語。經查：
  (一)被告係於99年2 月6 日上午9 時30分許，主動將上開扣案之
    改造手槍1 枝（含彈匣1 個）及子彈5 顆送交林園分局予以
    報繳乙節，業經被告於原審審理時供承在卷（見原審卷第34
    、41頁），並有林園分局搜索扣押筆錄、扣押物品目錄表、
    扣押物品收據、照片2 幀在卷可憑（見警卷第6 至11頁），
    自堪認被告確實主動將本件扣案槍彈送交林園分局之情屬實
    。而被告所送交之該扣案手槍1 枝（含彈匣1 個）、子彈 5
    顆，經林園分局警務員黃文祺初鑑及巡官陳姿蘭複鑑後，認
    係管制槍枝的可能性較大，有高雄縣政府警察局槍枝初步檢
    視報告表、照片及槍枝初步檢視承辦人員履歷資料在卷可參
    （見警卷第12至18頁），嗣送經內政部警政署刑事警察局以
    檢視法、性能檢驗法、試射法等鑑驗結果認：「送鑑手槍 1
    枝（槍枝管制編號0000000000號），認係改造手槍，由仿BE
    RETTA 廠M9型半自動手槍製造之槍枝，換裝土造金屬槍管而
    成，擊發功能正常，可供擊發適用子彈使用，認具殺傷力。
    送鑑子彈5 顆：(1)4 顆認均係口徑9mm 制式子彈，採樣1 顆
    試射，可擊發，認均具殺傷力；(2)1 顆認係口徑9mm 制式子
    彈，彈底具撞擊痕跡，經試射，可擊發，認均具殺傷力」等
    情，有該局99年4 月9 日刑鑑字第099032379 號鑑定書附卷
    可稽（見偵卷第10-11 頁）。是亦堪認被告所主動送交之扣
    案槍、彈確均具有殺傷力無訛，然上開證據客觀上僅單純能
    證明扣案槍、彈具有殺傷力之事實，尚無從據以認定扣案之
    改造手槍（含彈匣1 個）、子彈即為被告所有或持有，自難
    以此即採為不利被告之認定。
  (二)按槍砲彈藥刀械管制條例所謂之「持有」，係指行為人將該
    條例所指之各式槍砲、彈藥、刀械、及主要組成零件，置於
    自己實力支配下之狀態而言；必須行為人主觀上對該等物品
    有執持占有之意思，客觀上並已將之置於自己實力得為支配
    之狀態，而有足以顯示其占有該槍彈之物上權利行為，始足
    當之。如僅係偶然短暫經手，主觀上欠缺為自己執持占有之
    意思，客觀上亦無將之置於自己實力支配下之狀態，自與應
    評價為犯罪行為之「持有」有別，有最高法院98年度台上字
    第2366號判決意旨可資參照。準此，上開條例所規定之未經
    許可無故持有槍彈之行為，必係行為人主觀上有對該槍彈執
    持占有而對之有欲加支配之意思，客觀上亦已將該槍彈移入
    自己事實上可予支配之狀態，始該當所謂持有之要件。茲查
    ，依證人即林園分局偵查隊小隊長鄭清文於原審審理時證述
    所稱：99年2 月6 日上午被告至偵查隊，持查扣槍彈找伊，
    被告說他撿到槍、子彈，經初步判斷，送到鑑識科，發現有
    殺傷力，向被告詢問槍彈來源，製作筆錄、事前不知道被告
    持有本件之槍彈，被告報繳後才知道，伊等初步檢視有殺傷
    力，不敢確定槍彈是否涉及其他刑案，所以移送地檢署由檢
    察官裁定、不是因另案才循線查獲被告持有扣案槍彈等語詳
    盡（見原審卷第35頁）。由此足證被告對該槍、彈確有送交
    報繳之真意，而對該槍、彈並無欲以執持占有、管理支配之
    主觀意思。至其攜帶該扣案之改造手槍（含彈匣1 個）及子
    彈送往林園分局向證人鄭清文報繳之過程中，僅單純屬其短
    程之隨身攜帶，且係攜往警局報繳過程所必然，自難以此推
    論被告主觀上對前揭槍彈有執持占有之意思，客觀上有將扣
    案之上開槍彈實現其占有物上權利之行為。
  (三)再者，被告於原審審理及本院審理時均供稱：上開槍彈係在
    高雄縣鳳林二路大發工業區入口處附近馬路拾獲，當天並沒
    有帶手機、第一反應就是繳到警局，如有人撿到傷到就不好
    ，伊原本以為是錢等語（見原審卷第38-39 頁、本院卷第61
    -62 頁），前後始終一致，並無歧異。且查，被告拾獲扣案
    之改造手槍（含彈匣1 個）及子彈之地點係在高雄縣大寮鄉
    ○○○路附近，上開拾獲地點係在林園分局轄區內，而林園
    分局位在高雄縣大園鄉○○○路201 號，與被告拾獲地點相
    距並非太遠，有卷附林園分局轄區概況、高雄縣政府警察局
    全球資訊網可稽（見原審卷第45、46頁）。又發現違禁品報
    警處理亦屬ㄧ般人正常之反應，是以被告在未攜帶手機，無
    法通知警察，慮及若為他人拾獲恐傷害人之情形下，逕將拾
    獲之改造手槍（含彈匣1 個）及子彈送往相距不遠之林園分
    局報繳，亦與常情及經驗法則無悖。尚難僅以被告前曾於93
    年間，亦有此自首報繳槍、彈之前案經驗，即遽以推論被告
    所稱本件之槍、彈係其所拾獲等語，為其虛構意圖卸責之詞
    ，並進而認其對該槍、彈有持有之行為。
  (四)被告於99年2 月6 日下午6 時1 分許，經林園分局隨案移送
    予臺灣高雄地方法院檢察署檢察官偵查後，於該日下午6 時
    15分許逕命具保新臺幣（下同）5 萬元時，被告並非係以隨
    身攜帶之現金辦理具保，而係持郵局提款卡於提款機提領 6
    萬元後，始辦妥該「自保」程序等情，亦經本院調取被告於
    該日下午6 時28分27秒以其提款卡向郵局提款機提領6 萬元
    之交易資料核對無誤，此有中華郵政股分有限公司99年12月
    13日儲字第099179217 號函及所附之客戶歷史交易清單在卷
    可稽（見本院卷第45-46 頁），並有上開地檢署具保責付辦
    理程序單、收受保證金案款臨時收據（藍色）各1 紙附卷可
    佐（見偵卷第6-7 頁），足見被告所辯其係在檢察官逕命交
    保後才提領現金辦理交保手續一詞，核與事實相符，而堪採
    信；況被告經檢察官訊問後，是否逕命具保、金額多寡，或
    聲請法院羈押，或其他後續之偵查作為究係如何，均要非被
    告所得逆料，是尚難以其能備有交保之足夠金錢，即認其所
    辯並無執持占有本件槍、彈之犯意為不可採。從而，被告既
    僅將拾獲之上開槍彈送交警察機關報繳，其持交之過程行為
    ，自應視其對該槍彈僅屬偶然經手，被告主觀上對上開槍彈
    無執持占有之意思，客觀上亦無實現其占有物上權利之行為
    。是揆諸前揭說明，洵難認被告對上開槍彈事實上有管領支
    配及持有之意思甚明。
五、綜上所述，檢察官既無法具體指出被告所交送之扣案槍、彈
    ，係於何時、何地、從何而來，而得以認定被告對本件扣案
    槍彈有持有之犯行；況被告確於拾獲該槍彈後，隨即將之逕
    予攜往林園分局報繳，並未有其他足以證明被告曾將該槍彈
    另為如何處分行為之證據，益證被告對其所拾獲之該槍彈，
    主觀上並無持有之意思、客觀上亦無持有之管領支配行為。
    至公訴人其餘提出之證據，亦僅能證明被告係為前往警局送
    交該槍彈，而短程攜帶該改造之手槍（含彈匣1 個）及子彈
    ，自無法使本院產生被告確有未經許可，持有改造手槍及具
    殺傷力子彈等罪嫌之心證，自難僅憑上開證據遽為被告有罪
    之判斷；此外，復查無其他積極證據足以證明被告有何公訴
    意旨所指之犯行，揆諸前開說明，既不能證明被告犯罪，自
    應諭知被告無罪之判決，以昭審慎。
六、另按沒收為從刑之一種，依主從不可分原則，應附隨於主刑
    而同時宣告之，除有罪、免刑等判決，於裁判時併宣告外，
    如諭知無罪之判決，既無主刑，從刑亦無所附麗，故案內之
    違禁物，應另依刑法第40條但書由檢察官聲請單獨宣告沒收
    （最高法院78年台非字第72號判例意旨參照）。本案被告持
    有扣案之改造手槍（含彈匣1 個）及子彈之行為，既經本院
    諭知無罪判決，前揭扣案之槍枝（含彈匣1 個）及子彈，自
    無從併予諭知沒收，應由檢察官另為適法之處理，附此敘明
    。
七、原審因而以不能證明被告犯無故持有改造手槍及子彈罪，而
    為被告無罪之諭知，經核尚無違誤；檢察官上訴意旨以原審
    認事用法悖於常情尚嫌未恰等詞，指摘原判決不當，為無理
    由，應予駁回。
據上論斷，應依刑事訴訟法第368 條，判決如主文。
本案經檢察官方娜蓉到庭執行職務。
中    華    民    國   100    年    1     月    6     日
              刑事第三庭    審判長法  官  莊崑山
                                  法  官  張意聰
                                  法  官  莊松泉
以上正本證明與原本無異。
如不服本判決應於收受本判決後10日內向本院提出上訴書狀，其
未敘述上訴理由者，並得於提起上訴後10日內向本院補提理由書
狀（均須按他造當事人之人數附繕本）「切勿逕送上級法院」。
中    華    民    國   100    年    1     月    6     日
                                  書記官  葉淑華